臺灣新竹地方法院刑事判決
110年度訴緝字第21號
公  訴  人  臺灣新竹地方檢察署檢察官
被      告  楊雅鈴


上列被告因違反毒品危害防制條例案件，經檢察官提起公訴（98
 年度毒偵字第834 號），本院判決如下：
    主  文
本件公訴不受理。
    理  由
一、公訴意旨略以：被告甲○○於民國98年2月12日19時10分許親
    自採驗尿液時起往前回溯26小時內某時許，在某一處所非法
    施用第1級毒品海洛因1次，嗣經警驗尿查獲。因認被告所為
    係犯毒品危害防制條例第10條第1項之施用第一級毒品罪嫌
    等語。
二、按起訴之程序違背規定者，應諭知不受理之判決，並得不經
    言詞辯論為之，刑事訴訟法第303條第1款、第307條分別定
    有明文。又按此所稱之起訴之程序違背規定，係指檢察官提
    起公訴之訴訟行為於程序上有違法律之規定而言。而提起公
    訴之訴訟行為是否於程序上有違法律規定，原則上，固是以
    起訴時所存在之事項及法律規定為判斷，惟檢察官起訴後始
    發生之情事變更事由，致法院不能為實體審理及判決亦屬「
    起訴之程序違背規定」（最高法院109年度台上字第3826號
    判決同此見解）。
三、次按毒品危害防制條例第20條於109年1月15日經總統公布修
    正，而於同年7月15日生效施行，該條第1項規定：「犯第10
    條之罪者，檢察官應聲請法院裁定，或少年法院（地方法院
    少年法庭）應先裁定，令被告或少年入勒戒處所觀察、勒戒
    ，其期間不得逾2月」，同條第3項則規定：「依前項規定為
    觀察、勒戒或強制戒治執行完畢釋放後，3年後再犯第10條
    之罪者，適用前二項之規定」。而現行毒品危害防制條例認
    施用毒品者具有「病患性犯人」特質，強調「治療勝於處罰
    」、「醫療先於司法」，應以「3年」為期，建立「定期治
    療」之模式，準此，毒品危害防制條例第20條第3項規定中
    所謂「3年後再犯」，只要本次再犯（不論修正施行前、後
    ）距最近1次觀察、勒戒或強制戒治執行完畢釋放，已逾3年
    者，即該當之，不因其間有無犯毒品危害防制條例第10條之
    罪經起訴、判刑或執行而受影響（最高法院109年度台上大
    字第3826號裁定意旨參照）。
四、經查：
（一）被告於87年間因施用毒品案件，經本院少年法庭以87年度
      少調字第429 號裁定送勒戒處所觀察勒戒後，認無繼續施
      用傾向，為不付審理之裁定，嗣於89年間復因施用毒品，
      經本院少年法庭裁定送觀察勒戒後，認有繼續施用毒品傾
      向，再經本院少年法庭以89年度少調字第289 號裁定令入
      戒治處所施以強制戒治，執行屆滿3 個月，其成效經評定
      為合格，認無繼續戒治之必要，由本院少年法庭裁定停止
      戒治，所餘期間付保護管束，保護管束期間於90年7 月23
      日期滿，停止戒治未被撤銷視為期滿等情，有臺灣高等法
      院被告前案紀錄表1 份在卷可參，足認起訴書意旨所認被
      告施用第一級毒品之犯行，距被告於前案強制戒治執行完
      畢釋放後，已逾3年。
（二）按本於權力分立原則，法院對檢察官職權行使，應予以尊
      重，雖非謂不得為適度之司法審查，惟對於施用毒品者本
      次所犯如距最近1次觀察、勒戒或強制戒治執行完畢釋放
      後，已逾3年者，檢察官既得本於立法者所賦與之職權裁
      量是否聲請法院裁定觀察、勒戒或為命附條件（現行法僅
      能附命完成戒癮治療）緩起訴處分之多元化處遇，即聲請
      法院裁定機構內之觀察、勒戒並非檢察官所得採取之唯一
      途徑，法院自不能僭越檢察官之職權，逕對施用毒品者裁
      定應予觀察、勒戒或強制戒治。雖修正後之毒品危害防制
      條例第35條之1第2款規定：「審判中之案件，由法院或少
      年法院（地方法院少年法庭）依修正後規定處理；依修正
      後規定應為不起訴處分或不付審理之裁定者，法院或少年
      法院（地方法院少年法庭）應為免刑之判決或不付審理之
      裁定。」另該條款之立法說明亦謂：「若該等案件於修正
      施行前已繫屬於法院或少年法院（地方法院少年法庭）者
      ，『為求程序之經濟，法院或少年法院（地方法院少年法
      庭）應依修正施行後之規定處理，即應依職權為觀察、勒
      戒或強制戒治之裁定』」等語，似欲透過立法說明由法院
      依職權裁定觀察、勒戒或強制戒治，以替代第20條第1項
      、第2項所定應由檢察官提出觀察、勒戒或強制戒治之聲
      請，惟若檢察官之「起訴之程序違背規定」，法院當不能
      「為求程序之經濟」便宜行事，而應嚴守程序上之正義，
      尊重檢察官之裁量權，並保障施用毒品者能獲得妥適並完
      善治療或其他有利戒毒途徑處遇之機會（最高法院109年
      度台上字第3826號判決同此見解）。
（三）查本件係於毒品危害防制條例上開規定修正施行前之98年
      5月25日繫屬於本院，有臺灣新竹地方檢察署98年5月25日
      竹檢國強98毒偵834字第2827號函及其上本院收文戳章在
      卷可稽，自應適用修正後之規定。依前開規定及說明，犯
      毒品危害防制條例第10條之罪，祇要距最近1次犯該罪經
      觀察、勒戒或強制戒治執行完畢釋放後，已逾3年，即應
      令觀察、勒戒，不因其間是否因另犯該罪，經起訴、判刑
      或執行而受影響。是以，本件依照修正後毒品危害防制條
      例規定，因不具備訴追條件，就新法施行時尚在法院審判
      中之該類案件，屬起訴後因法律修正之情事變更事由，致
      檢察官起訴欠缺訴追條件之情形，檢察官逕予提起公訴，
      法院無從替代檢察官為上開合義務性之裁量處遇，應認本
      件起訴程序違背規定，且無從補正，本院爰依刑事訴訟法
      第303條第1款規定諭知公訴不受理之判決，且依同法第30
      7條之規定，得不經言詞辯論為之。
據上論斷，應依刑事訴訟法第303條第1款、第307條，判決如主
文。
本件經檢察官林李嘉提起公訴。
中　　華　　民　　國　　110 　年　　5 　　月　　31　　日
　　　　　　　　　刑事第四庭　　審判長法　官  陳健順　
　　　　　　　　　　　　　　　　　　　法　官　楊祐庭
　　　　　　　　　　　　　　　　　　　法　官　魏瑞紅
以上正本證明與原本無異。
如不服本判決應於收受本判決後20日內向本院提出上訴書狀，上
訴書狀應敘述具體理由。上訴書狀未敘述上訴理由者，應於上訴
期間屆滿後20日內補提理由書狀於本院(均須按他造當事人之人
數附繕本 )「切勿逕送上級法院」。 
中　　華　　民　　國　　110 　年　　6 　　月　　2 　　日
                                      書記官  李佳穎